ACORDAO-COMPLETO-2339017

ACÓRDÃO 825/2019 ATA 3/2019 - SEGUNDA CÂMARA

VISTOS, relatados e discutidos estes autos de tomada de contas especial instaurada pelo Ministério do Turismo em desfavor de Alexandre Tadeu Salomão Abdalla (gestão: 2009-2012) , como então prefeito de Gurupi - TO, diante da total impugnação dos dispêndios inerentes ao Convênio n.º 703480/2009 destinado à realização da "Exposição Agropecuária de Gurupi 2009" sob o valor total de R$ 218.000,00, com a previsão do aporte de R$ 200.000,00 em recursos federais, tendo a vigência do ajuste se estendido de 28/5 a 25/8/2009 e o prazo fatal para a correspondente prestação de contas sido fixado em 24/9/2009;
ACORDAM os Ministros do Tribunal de Contas da União, reunidos em Sessão da Segunda Câmara, diante das razões apresentadas pelo Relator, em: 
9.1. excluir a responsabilidade do Município de Gurupi - TO na presente relação processual;
9.2. considerar revel o Sr. Alexandre Tadeu Salomão Abdalla, nos termos do art. 12, § 3º, da Lei n.º 8.443, de 1992;
9.3. julgar irregulares as contas do Sr. Alexandre Tadeu Salomão Abdalla, nos termos dos arts. 1º, I, 16, III, "b" e "c", e 19, caput, da Lei nº 8.443, de 1992, para condená-lo ao pagamento do débito apurado nos autos, atualizado monetariamente e acrescido de juros de mora, calculados desde as datas indicadas até a efetiva quitação, fixando-lhe o prazo de 15 (quinze) dias, contados da notificação, para que comprove perante o Tribunal (art. 214, III, "a", do RITCU) , o recolhimento da referida quantia ao Tesouro Nacional, na forma da legislação em vigor, sob as seguintes condições:
	VALOR ORIGINAL (R$) 
	DATA DA OCORRÊNCIA

	200.000,00 (D) 
	25/06/2009

	8.018,97 (C) 
	10/03/2011

	8.018,97 (C) 
	21/04/2011

	8.018,97 (C) 
	18/05/2011

	8.018,97 (C) 
	16/06/2011

	8.018,97 (C) 
	14/07/2011

	8.018,97 (C) 
	13/08/2011

	8.018,97 (C) 
	17/09/2011

	8.018,97 (C) 
	18/10/2011

	8.018,97 (C) 
	12/11/2011

	8.018,97 (C) 
	17/12/2011

	8.018,97 (C) 
	18/01/2012

	8.018,97 (C) 
	17/02/2012

	8.018,97 (C) 
	17/03/2012

	8.018,97 (C) 
	17/04/2012

	8.018,97 (C) 
	17/05/2012

	8.018,97 (C) 
	19/06/2012

	8.018,97 (C) 
	18/07/2012

	8.018,97 (C) 
	17/08/2012

	134,41 (C) 
	23/01/2010

9.4. aplicar ao Sr. Alexandre Tadeu Salomão Abdalla a multa prevista no art. 57 da Lei nº  8.443, de 1992, sob o valor de R$ 100.000,00 (cem mil reais) , fixando-lhe o prazo de 15 (quinze) dias, contados da notificação, para que comprove, perante o Tribunal (art. 214, III, "a", do RITCU) , o recolhimento da referida quantia ao Tesouro Nacional, atualizada monetariamente na forma da legislação em vigor; 
9.5. autorizar, caso requerido, nos termos do art. 26 da Lei nº 8.443, de 1992, e do art. 217 do RITCU, o parcelamento das dívidas fixadas por este Acórdão em até 36 (trinta e seis) parcelas mensais e sucessivas, sobre as quais incidirão a atualização monetária e os correspondentes acréscimos legais, esclarecendo ao responsável que a falta de pagamento de qualquer parcela importará no vencimento antecipado do saldo devedor, sem prejuízo das demais medidas legais;
9.6. autorizar, desde logo, nos termos do art. 28, inciso II, da Lei nº 8.443, de 1992, a cobrança judicial das dívidas fixadas por este Acórdão, caso não atendidas as notificações;
9.7. determinar que a unidade técnica envie a cópia do presente Acórdão, acompanhado do Relatório e da Proposta de Deliberação que o fundamenta, aos seguintes destinatários: 
9.7.1. à Procuradoria da República no Estado de Pernambuco, nos termos do art. 16, § 3º, da Lei nº  8.443, de 1992, para o ajuizamento das ações penais e civis cabíveis; e
9.7.2. ao Tribunal de Contas do Estado do Tocantins e ao Ministério Público do Estado do Tocantins, para ciência e adoção das medidas cabíveis com vistas à eventual reparação do possível dano ao erário do Município de Gurupi - TO, sem prejuízo da responsabilização pelos demais ilícitos perpetrados.

Tomada de Contas Especial instaurada pelo Ministério do Turismo em desfavor de Alexandre Tadeu Salomão Abdalla (gestão: 2009-2012), como então prefeito de Gurupi  TO, diante da impugnação total dos dispêndios realizados à conta do Convênio n.º 703480/2009 (Peça 1, p. 36-53), destinado à realização do evento Exposição Agropecuária de Gurupi 2009, sob o valor total de R$ 218.000,00, com a previsão de aporte de R$ 200.000,00 em recursos federais, tendo a vigência do ajuste se estendido de 28/5/2009 a 25/8/2009, com prazo fatal para a prestação de contas fixado em 24/9/2009 (Peça 1, p. 42).

Segunda Câmara

Município de Gurupi - TO.

3. Responsáveis: Alexandre Tadeu Salomão Abdalla (CPF XXX.131.801-XX); Município de Gurupi - TO (CNPJ 01.803.618/0001-52).

13.1. Ministros presentes: Ana Arraes (Presidente), Augusto Nardes e Raimundo Carreiro.
13.2. Ministro-Substituto convocado: Marcos Bemquerer Costa.
13.3. Ministro-Substituto presente: André Luís de Carvalho (Relator).

ACORDAO-COMPLETO-2473924

Acórdão 127/2022 - Plenário

ACORDAO-COMPLETO-2352213

Acórdão de Relação 2708/2019 - Segunda Câmara

Acórdão de Relação

Alexandre Tadeu Salomão Abdalla

ANDRÉ DE CARVALHO

Trata-se de tomada de contas especial instaurada pelo Ministério do Turismo em desfavor de Alexandre Tadeu Salomão Abdalla (gestão: 2009-2012) , como então prefeito de Gurupi - TO, diante da total impugnação dos dispêndios inerentes ao Convênio n.º 703480/2009 destinado à realização da "Exposição Agropecuária de Gurupi 2009" sob o valor total de R$ 218.000,00, com a previsão do aporte de R$ 200.000,00 em recursos federais, tendo a vigência do ajuste se estendido de 28/5 a 25/8/2009 e o prazo fatal para a correspondente prestação de contas sido fixado em 24/9/2009.
2.	Após a análise final do feito, o auditor federal da então Secex-TO lançou o seu parecer conclusivo à Peça 25, com a anuência dos dirigentes da unidade técnica (Peças 26 e 27) , nos seguintes termos:
"Introdução:
Cuidam os autos de tomada de contas especial instaurada pelo Ministério do Turismo, em desfavor do Sr. Alexandre Tadeu Salomão Abdalla, ex-Prefeito do município de Gurupi -TO, em razão da impugnação total de despesas do Convênio n° 703480/2009 (peça 1, p. 36-53) , celebrado em 28/05/2009, entre o referido Ministério e a Prefeitura Municipal de Gurupi -TO.
2. A avença teve por objeto: 'Exposição Agropecuária de Gurupi 2009'. Sua vigência foi estipulada para o período de 28/5/2009 a 25/8/2009 (peça 1, p. 36-53 e p. 57) .
Histórico:
3. Os recursos para implementação do objeto foram orçados e aprovados no valor total de R$ 218.000,00, sendo R$ 18.000,00 de contrapartida da convenente e R$ 200.000,00 à conta do Concedente, neste caso a União, por intermédio do Ministério do Turismo - MTur (peça 1, p. 42) . Os recursos federais foram liberados mediante as Ordens Bancárias nº s 2009OB800761 e 20090B800762, no valor de R$100.000,00, cada uma, emitidas em 25/6/2009 (peça 1, p. 55) .
4. Não houve fiscalização in loco do convênio por parte do Ministério do Turismo.
5. O então Prefeito de Gurupi/TO, Sr. Alexandre Tadeu Salomão Abdalla (gestão 2009-2012) , encaminhou a prestação de contas dos mencionados recursos conveniados, mediante Ofício nº 34, datado de 26/01/2010 (peça 1, p. 69-110) .
6. Com base na documentação encaminhada pela Convenente foi exarado o Parecer de Análise de Prestação de Contas - Parte Técnica n° 202/2010 (peça 1, p. 111-119) , de 02.03.2010, da Coordenação Geral de Monitoramento, Fiscalização e Avaliação de Convênios - CGMC, concluindo que 'Não foram apresentados elementos suficientes que permitam a emissão de parecer técnico conclusivo a respeito do cumprimento do objeto do convênio, sendo necessário DILIGENCIAMENTO junto ao Convenente', e a referida diligência foi efetuada pelo Ministério do Turismo, mediante Oficio nº 1916/2010/CGMC/SNPTur/MTur, datado de 06 de agosto de 2010 (peça 1, página 120) , solicitando a seguinte documentação complementar, indicada no anexo ao ofício (peça 1, p. 121-125) :
- fotos originais, vídeo/imagens do show pirotécnico, devidamente identificadas com a data e nome do evento;
- fotos originais, vídeo/imagens dos banheiros químicos, devidamente identificadas com a data, local, nome do evento e nome do item;
- fotos originais, vídeo/imagens das tendas, devidamente identificadas com a data, local, nome do evento e nome do item;
- fotos originais, vídeo/imagens devidamente identificadas com o nome de cada uma das 5 bandas, data e nome do evento;
- comprovante de veiculação da emissora de TV, contendo a programação prevista e o mapa de inserções-com o valor, com o ATESTO da TV e o 'De Acordo' do Convenente;
- comprovante de veiculação da emissora de rádio, contendo a programação prevista e o mapa de irradiação - com o valor, com o ATESTO da rádio e o 'De Acordo' do Convenente;
- declaração ou comprovação que durante o evento apoiado pelo MTur foi exibido o vídeo institucional de promoção do turismo brasileiro;
- declaração do Convenente acerca da gratuidade ou não dos eventos apoiados pelo MTur e, em caso de cobrança de valores (venda de ingressos) , que especifique a destinação da verba eventualmente arrecadada ou comprove seu recolhimento à conta do Tesouro Nacional
7. Em resposta à diligência efetuada pelo Ministério do Turismo, mediante Oficio nº 1916/2010/CGMC/SNPTur/MTur, datado de 06 de agosto de 2010 (peça 1, página 120-125) , a Prefeitura Municipal de Gurupi encaminhou o Ofício nº . 025/2.011/GUR/GAB (peça 1, página 129) , com informações complementares à prestação de contas inicialmente encaminhada.
8. Com base na documentação encaminhada foi emitida a Nota Técnica de Reanálise nº  0492/2011 (peça 1, p.131-137) , de 18.02.2011, da Coordenação Extraordinária de Análise de Prestação de Contas, concluindo que 'Não foram apresentados elementos suficientes que permitam a emissão de parecer técnico conclusivo a respeito do cumprimento do objeto do convênio, sendo necessário DILIGENCIAMENTO junto ao Convenente', e a referida diligência foi efetuada pelo Ministério do Turismo, mediante Oficio nº 0496/2011/CEAPC/DGE/SE/MTur, datado de 22 de fevereiro de 2011 (peça 1, página 130) , acompanhada da referida Nota Técnica, e informando da glosa das despesas efetuadas no valor de R$ 110.342,68, bem como da necessidade de saneamento das Ressalvas Técnicas e Financeiras.
RESUMO DAS PENDÊNCIAS INDICADAS NA NOTA TÉCNICA DE REANÁLISE N° 0492/2011:
	RESSALVAS TÉCNICAS

	Objeto da ressalva
	Ressalvas apontadas
	Resposta do convenente
	Ressalva sanada?

	Contratação de bandas locais para shows durante o evento.
	SOLICITA-SE: encaminhar fotos originais, Vídeo/imagens devidamente identificadas com o nome de cada uma das 5 bandas, data e nome do evento.
	'Apresentou à fl.220 somente 2 fotos de shows, não especificou se eram atrações artísticas de nível local ou nacional. Foi verificado também na amostragem fotográfica distorções da imagem da testeira do palco e do banner, em relação a luminosidade do ambiente, o que gerou dúvida sobre a veracidade das fotos. Diante do acima exposto, glosaremos o valor de R$ 101.950,00 relativo as apresentações artísticas'.
	Não

	Produção e veiculação de
30 chamadas - em TV regional - durante o evento
	'SOLICITA-SE: encaminhar o comprovante de Veiculação da emissora de TV, contendo a programação prevista e o mapa de inserções - com o valor, com o ATESTO da TV e o 'De Acordo' do Convenente.
Apresentado SPOT, apensado em envelope às fls. 184'.
	'Apresentou às fls.224/227 comprovantes de veiculação, no valor de R$ 4.201,32 relativo a 81 inserções e uma declaração no valor de R$ 1.326,00 sem especificar o número de inserções. Como consta no plano de trabalho 60 inserções no valor de R$
13.920,00, glosaremos a diferença. Valor da glosa R$ 8.392,68'
	Não

	RESSALVAS FINANCEIRAS

	OBJETO RESSALVA
	SOLICITA-SE

	Procedimento Licitatório
	Conforme Inciso X, ARTIGO 28 da IN STN 01/97; Art° 27 da IN STN 01/97, Acórdão TCU n° 1070, de 06.08.2003-Plenário, item 9.2, Lei 8,666/93 e 10.520/2002.
- Encaminhar referente aos procedimentos licitatórios.
1. Carta-Convite:
a) Cópia de no mínimo 3 (três) propostas de preços válidas e comprovante de envio da carta convite e de recebimento do convite de no mínimo 03 (três) fornecedores;
b) Mapa comparativo de preços;
2. Inexigibilidade de licitação:
a) Cópia da publicação do extrato da inexigibilidade

9. Mediante Ofício GAB. Nº 0030/2011, datado de 02/03/2011, a Prefeitura Municipal de Gurupi solicitou parcelamento de débito levantado no relatório de reanalise n° 0492/2011 (peça 1, p. 139-140) .
10. Mediante Oficio nº 14/2011/DGE/SE//MTur, datado de 02 de março de 2011 (peça 1, p. 145) , foi encaminhado à Prefeitura de Gurupi/TO Termo de Parcelamento de Débito (peça 1, p. 155) .
11. Mediante Oficio nº 1788/2012/CPC/CGCV/DGI/SE//MTur, datado de 03 de outubro de 2012 (peça 1, p. 157) , encaminhado à Prefeitura Municipal de Gurupi/TO, e, mediante Oficio Nº 1789/2012/CPC/CGCV/DGI/SE//MTur, datado de 03 de outubro de 2012 (peça 1, p. 158) , encaminhado ao Sr. Alexandre Tadeu Salomão Abdalla, foi solicitado o saneamento das ressalvas apontadas na Nota Técnica nº 0405/2012 (peça 1, p. 159-163) , conforme quadro a seguir:
	RESSALVAS APONTADAS NA NOTA TÉCNICA DE REANALISE TECNICA E FINACEIRA Nº 492/2011 (peça 1, p. 160) 

	Objeto da ressalva
	Ressalvas apontadas
	Resposta do convenente
	Ressalva sanada?

	Contratação de bandas locais para shows durante o evento.
	Análise: Houve glosa do item, no valor de R$ 101.950,00, relativo as apresentações artísticas, por não apresentação de documentação comprobatória.
	Foi solicitado o parcelamento do débito, pelo convenente, conforme ofício 0030/2011 (peça 1, p.139-140) .
	SIM
'Parcelamento concluso, conforme despacho CGCV (fl. 496) '

	Produção e veiculação de
30 chamadas - em TV regional - durante o evento
	Análise: Houve glosa de parte do item, no valor de R$ 8.392,68, por não apresentação de documentação comprobatória.
	Foi solicitado o parcelamento do débito, pelo convenente, conforme ofício 0030/2011 (peça 1, p.139-140) .
	SIM
'Parcelamento concluso, conforme despacho
CGCV (fl. 496) '.

	Procedimento
Licitatório
	Análise: Inexigibilidade de Licitação: cópia da publicação do extrato de inexigibilidade.
	Ressalta-se que o item referente a inexigibilidade já foi glosado pela área técnica em análise anterior
	SIM
'Uma vez que o item glosado já teve seu parcelamento concluso conforme despacho
CGCV' (fl. 496) .

		Análise: Encaminhar documentação referentes aos procedimentos licitatórios:
1 - Carta Convite: cópia de no mínimo 03 propostas de preços válidas e comprovantes de envio de carta convite e de recebimento do convite no mínimo de 03 fornecedores.
	Não foi enviada documentação pelo convenente referente a esta solicitação.
	NÃO
Restando sanar pendências referente ao Convite que serão listados abaixo, em novas ressalvas financeiras

	NOVAS RESSALVAS FINANCEIRAS (peça 1, p. 161) 

	OBJETO DA RESSALVA
	RESSALVAS APONTADAS

	Procedimento licitatório
Modalidade
 Convite
	'Reanálise: O convenente não enviou cópias das propostas de preços das empresas participantes das licitações na modalidade convite realizadas, como também não enviou cópias de comprovação de envio das cartas convite e de recebimento destas por no mínimo de 03 fornecedores, conforme já solicitado em análise anterior. Foi observado também que consta no SICONV propostas de preços de 03 fornecedores, que não participaram das licitações realizadas, cujos valores estão menores do que os valores contratados através da licitação realizada, conforme detalhado abaixo:
- O convite 34/2009, cujo termo de referência (fl. 247) refere-se a locação de palco e som, foi homologado à empresa Osmério Alves Felipe, no valor de R$ 77.000,00. Os valores para estes itens, constantes do plano de trabalho aprovado é de R$ 57.236,00. As três propostas constantes do SICONV para estes itens também estão no valor de R$ 57.236,00.
O convite 35/2009, cujo termo de referência (fl. 264) refere-se a execução de shows pirotécnicos, shows com bandas locais, e locação de banheiros químicos e tendas, foi homologado a empresa C. N Rodeios e Eventos Culturais Ltda. Consta cópia da ata deste convite (fl. 270) informando que a proposta vencedora desta empresa, no valor de R$ 57.610,00. Consta também Termo de Ratificação da Ata (fl. 279) onde este valor (R$ 57.610,00) é retificado para R$ 78.000,00. Os valores para estes itens, constantes do plano de trabalho aprovado é de R$ 57.610,00, ou seja mesmo valor constante inicialmente na ata da referida licitação. Já as propostas constantes do SICONV para estes itens têm os valores de R$ 58.810,00, R$ 59.110,00 e R$ 57.770,00, respectivamente.
- O convite 32/2009, referente a Produção e inserção de mídia vt e spot rádio, foi homologado a empresa E. D. P. Borges ME no valor de R$ 23.154,00. Este valor é o mesmo constante do plano de trabalho aprovado como também é o mesmo constante das 03 propostas de preços inseridas no SICONV para o item.
Solicita-se:
¿ O envio das propostas de preços das empresas participantes das licitações na modalidade convite realizadas e a comprovação do envio e do recebimento destes convites, de pelo menos três empresas do ramo.
- Justificar a divergência entre o valor contratado (R$ 77.000) e o constante do plano de trabalho (R$ 57.236,00) para os itens referentes ao convite 34/2009, cuja diferença é de R$ 19.764,00.
- Justificar a divergência entre o valor contratado (R$ 78.000) e o constante do plano de trabalho (R$ 57.610) para os itens referentes ao convite 35/2009, cuja diferença é de R$ 20.390,00'.

12. Mediante Oficio nº 1563/2013/CGCV/DGI/SE//MTur, datado de 16 de agosto de 2013 (peça 1, p. 215-216) , encaminhado à Prefeitura Municipal de Gurupi/TO, e, mediante Oficio nº 1564/2013/CGCV/DGI/SE//MTur, datado de 16 de agosto de 2013 (peça 1, p. 217) , encaminhado ao Sr. Alexandre Tadeu Salomão Abdalla, foi comunicado a reprovação da prestação de contas do convênio, com base na Nota Técnica de Reanálise Financeira n° 252/2013 (peça 1, p. 218-221) , de 24.05.2013, da Coordenação de Prestação de Contas - CPC, e solicitado o ressarcimento do valor transferido ao erário, devidamente atualizado.
13. Em resposta à diligência efetuada pelo Ministério do Turismo, mediante Oficio nº 1563/2013/CGCV/DGI/SE/MTur, datado de 16 de agosto de 2013 (peça 1, p. 215-216) , a Prefeitura Municipal de Gurupi encaminhou o Ofício/GAB Nº 1282/2013 (peça 1, página 223) , datado de 07/10/2013, informando o seguinte verbis:
Vale ressaltar que, no início do corrente ano, em fevereiro, a gestão atual, enviou a este ministério a cópia do processo judicial n° 447-96.2013.4.01.4302, protocolada no Ministério Público, solicitando a suspensão da inadimplência do Convênio acima grafado. Proporcionalmente foi protocolado, também, ação por improbidade Administrativa contra o ex-gestor Alexandre Tadeu Salomão Abdala, solicitando a responsabilidade do mesmo, na má execução do convenio em questão.
Por entendermos ser o antigo gestor responsável pela morosidade e descumprimento das obrigações a ele pertinentes à época, solicitamos o pedido da instauração de Tomada de Contas Especial dos recursos do convênio abordado neste documento.
Segue anexa a cópia do processo protocolado no Ministério Público com a movimentação atualizada (peça 1, p. 224-225) .
14. Consta no processo Ofício da Prefeitura de Gurupi/TO nº 0255/2013-PMG/GAB, datado de 4/3/2013 (peça 1 p. 164) , solicitando a instauração de Tomada de Contas Especial do convênio, e acompanhado das ações judiciais tomadas pelo município contra o ex-Prefeito, Sr. Alexandre Tadeu Salomão Abdalla (peça 1, p. 164-169) , gestor no período da vigência do convênio: 28/5/2009 a 25/8/2009, responsável pelas irregularidades objeto da presente Tomada de Contas Especial. 
15. O Relatório do Tomador de Contas 308/2015, emitido em 25/5/2015 (peça 1, p. 245-249) , circunstanciou os fatos e concluiu pela responsabilidade do Sr. Alexandre Tadeu Salomão Abdalla, Prefeito de Gurupi/TO (gestão 2009-2012) .
16. Apurou-se como prejuízo o valor original de R$ 200.000,00, correspondente à totalidade dos recursos federais repassados à convenente, mediante as Ordens Bancárias nº s 2009OB800761 e 20090B800762, ambas de 25/6/2009 (peça 1, p. 55) , devendo serem abatidos os valores do quadro a seguir, que foram devolvidos aos cofres públicos (peça 1, p. 196-214) :
	VALOR (R$) 
	DATA
	PÁGINA DOCUMENTO NO PROCESSO

	8.018,97
	10/03/2011
	196

	8.018,97
	21/04/2011
	197

	8.018,97
	18/05/2011
	198

	8.018,97
	16/06/2011
	199

	8.018,97
	14/07/2011
	200

	8.018,97
	13/08/2011
	201

	8.018,97
	17/09/2011
	202

	8.018,97
	18/10/2011
	203

	8.018,97
	12/11/2011
	204

	8.018,97
	17/12/2011
	205

	8.018,97
	18/01/2012
	206

	8.018,97
	17/02/2012
	207

	8.018,97
	17/03/2012
	208

	8.018,97
	17/04/2012
	209

	8.018,97
	17/05/2012
	210

	8.018,97
	19/06/2012
	211

	8.018,97
	18/07/2012
	212

	8.018,97
	17/08/2012
	213

	134,41
	23/01/2010
	214

17. A partir dos elementos constantes dos autos, foi possível verificar que os recursos repassados por força do supracitado Convênio foram integralmente gastos na gestão do Sr. Alexandre Tadeu Salomão Abdalla, ex-Prefeito de Gurupi/TO, gestão 2009-2012.
Exame técnico:
18. Em cumprimento ao Despacho do Secretário da SECEX-BA (peça 4) , o Sr. Alexandre Tadeu Salomão Abdalla foi citado por Edital 077/2017 (peça 22) , publicado no DOU de 7/11/2017 (peça 23) , e não atendeu a citação e não se manifestou quanto às irregularidades verificadas. Conforme as informações consignadas no Despacho da peça 19, antes da citação por edital foram adotadas providências que esgotaram as tentativas de localização do responsável. 
19. Transcorrido o prazo regimental fixado e mantendo-se inerte o aludido responsável, impõe-se que seja considerado revel, dando-se prosseguimento ao processo, de acordo com o art. 12, § 3º, da Lei 8.443/1992.
Conclusão:
20. Diante da revelia do Alexandre Tadeu Salomão Abdalla e inexistindo nos autos elementos que permitam concluir pela ocorrência de boa-fé ou de outros excludentes de culpabilidade em sua conduta, propõe-se que suas contas sejam julgadas irregulares e que o responsável seja condenado em débito, bem como que lhe seja aplicada a multa prevista no art. 57 da Lei 8.443/1992.
Proposta de encaminhamento:
21. Diante do exposto, submetemos os autos à consideração superior, propondo ao Tribunal:
a) com fundamento nos arts. 1º, inciso I, 16, inciso III, alínea b, da Lei 8.443/1992 c/c os arts. 19 e 23, inciso III, da mesma Lei, e com arts. 1º, inciso I, 209, inciso II, 210 e 214, inciso III, do Regimento Interno, que sejam julgadas irregulares as contas do Sr. Alexandre Tadeu Salomão Abdalla (CPF XXX.131.801-XX) , ex-Prefeito de Gurupi-TO, e condená-lo ao pagamento das quantias a seguir especificadas, com a fixação do prazo de quinze dias, a contar da notificação, para comprovar, perante o Tribunal (art. 214, inciso III, alínea 'a', do Regimento Interno) , o recolhimento da dívida aos cofres do Tesouro Nacional, atualizada monetariamente e acrescida dos juros de mora, calculados a partir das datas discriminadas, até a data do recolhimento, na forma prevista na legislação em vigor.
	VALOR ORIGINAL (R$) 
	DATA DA OCORRÊNCIA

	200.000,00 (D) 
	25/6/2009

	8.018,97 (C) 
	10/03/2011

	8.018,97 (C) 
	21/04/2011

	8.018,97 (C) 
	18/05/2011

	8.018,97 (C) 
	16/06/2011

	8.018,97 (C) 
	14/07/2011

	8.018,97 (C) 
	13/08/2011

	8.018,97 (C) 
	17/09/2011

	8.018,97 (C) 
	18/10/2011

	8.018,97 (C) 
	12/11/2011

	8.018,97 (C) 
	17/12/2011

	8.018,97 (C) 
	18/01/2012

	8.018,97 (C) 
	17/02/2012

	8.018,97 (C) 
	17/03/2012

	8.018,97 (C) 
	17/04/2012

	8.018,97 (C) 
	17/05/2012

	8.018,97 (C) 
	19/06/2012

	8.018,97 (C) 
	18/07/2012

	8.018,97 (C) 
	17/08/2012

	134,41 (C) 
	23/01/2010

Valor Total atualizado monetariamente até 8/8/2018: R$ 242.685,43
b) aplicar ao Sr. Alexandre Tadeu Salomão Abdalla (CPF XXX.131.801-XX) , a multa prevista no art. 57 da Lei 8.443/1992 c/c o art. 267 do Regimento Interno/TCU, com a fixação do prazo de quinze dias, a contar da notificação, para comprovar, perante o Tribunal (art. 214, inciso III, alínea 'a', do Regimento Interno) , o recolhimento da dívida aos cofres do Tesouro Nacional, atualizada monetariamente desde a data do acórdão até a do efetivo recolhimento, se for paga após o vencimento, na forma da legislação em vigor;
c) autorizar, desde logo, nos termos do art. 28, inciso II, da Lei 8.443/1992, a cobrança judicial da dívida caso não atendida a notificação."
3.	Enfim, por intermédio do Exmo. Sr. Procurador Marinus Eduardo De Vries Marsico, o MPTCU anuiu, em cota singela (Peça 28) , à aludida proposta da unidade técnica.
	É o Relatório.

não há

Procurador Marinus Eduardo De Vries Marsico.

TOMADA DE CONTAS ESPECIAL. MINISTÉRIO DO TURISMO. CONVÊNIO. NÃO APROVAÇÃO DA PRESTAÇÃO DE CONTAS. CITAÇÃO. IRREGULARIDADES NA EXECUÇÃO FÍSICO-FINANCEIRA DO AJUSTE. CONTAS IRREGULARES. DÉBITO. MULTA. COMUNICAÇÃO.

TOMADA DE CONTAS ESPECIAL (TCE)

Secretaria do TCU no Estado da Bahia (Sec-BA).

Trata-se de tomada de contas especial instaurada pelo Ministério do Turismo em desfavor de Alexandre Tadeu Salomão Abdalla (gestão: 2009-2012) , como então prefeito de Gurupi - TO, diante da total impugnação dos dispêndios inerentes ao Convênio n.º 703480/2009 (Peça 1, p. 36-53) destinado à realização da "Exposição Agropecuária de Gurupi 2009" sob o valor total de R$ 218.000,00, com a previsão do aporte de R$ 200.000,00 em recursos federais, tendo a vigência do ajuste se estendido de 28/5 a 25/8/2009 e o prazo fatal para a correspondente prestação de contas sido fixado em 24/9/2009 (Peça 1, p. 42) .
2.	Como visto, após as reanálises sobre a prestação de contas, o MTur reprovou a execução financeira do ajuste, diante, especialmente, da falta de documentação comprobatória para: (i) a contratação de bandas locais em prol da apresentação dos shows musicais durante o evento; (ii) a produção e a veiculação de 30 chamadas em TV regional; (iii) a publicação do extrato de inexigibilidade de licitação; e (iv) o mínimo de três propostas de preços válidas com os respectivos comprovantes do envio da correspondente carta-convite.
3.	Para além, contudo, dessas irregularidades, o órgão concedente apontou, ainda, algumas outras divergências financeiras nos procedimentos licitatórios realizados, destacando que os gestores municipais teriam cadastrado no Siconv as propostas de preços de empresas não participantes sequer das correspondentes licitações, além de essas propostas terem sido registradas no Siconv em valores muito inferiores aos efetivamente despendidos no âmbito do respectivo ajuste, sob as seguintes condições:
 (i)	o objeto do Convite n.º 34/2009 (locação de palco e som) foi homologado em favor da empresa vencedora sob o valor de R$ 77.000,00, a despeito de esse valor ser incompatível com as três propostas de preços cadastradas no Siconv sob os idênticos valores de R$ 57.236,00;
 (ii)	o objeto do Convite n.º 35/2009 (execução de shows pirotécnicos e shows com bandas locais, além de locação de banheiros químicos e de tendas) foi homologado em prol da empresa vencedora sob o valor de R$ 78.000,00, a despeito de esse valor ser incompatível com as três propostas de preços cadastradas no Siconv sob os valores de R$ 58.810,00, R$ 59.110,00 e R$ 57.700,00.
4.	No âmbito do TCU, embora tenha sido regularmente promovida a correspondente citação (Peças 5, 7, 11, 15, 17, 20 e 22) , o Sr. Alexandre Tadeu Salomão Abdalla deixou transcorrer in albis o prazo para a produção da sua defesa, passando à condição de revel, nos termos do art. 12, § 3º, da Lei nº  8.112, de 1992.
5.	De todo modo, após a análise final do feito, a então Secex-BA pugnou pela irregularidade das contas do aludido responsável para lhe imputar o débito apurado nos autos, além de aplicar a multa prevista no art. 57, da Lei nº 8.443, de 1992, tendo o MPTCU anuído a essa proposta.
6.	Incorporo os pareceres da unidade técnica e do MPTCU a estas razões de decidir.
7.	Bem se vê, ainda, que, apesar de o evento estar previsto para o dia 28/5/2009, o seu plano de trabalho teria sido proposto justamente nesta mesma data, para ser açodadamente aprovado a partir do parecer técnico emitido estranhamente em 27/6/2009 (após a emissão da ordem bancária - Peça 1, p. 21-23) e do parecer jurídico exarado em 28/5/2009 (Peça 1, p. 25-34) , tendo o referido ajuste contado estranhamente com o respectivo empenho e a necessária celebração do convênio nesse mesmo dia (28/5/2009) , além da subsequente publicação do extrato no Diário Oficial da União em 16/6/2009, quando o evento, aliás, já estaria até terminado (Peça 1, p. 21-53) .
8.	Toda essa indevida intempestividade ocorreu, também, no repasse dos recursos federais, já que a respectiva ordem bancária foi emitida somente em 25/6/2009, evidenciando a estranha destinação dos recursos federais para o pagamento dos dispêndios no bojo do evento já ocorrido (Peça 1, p. 56) .
9.	Bem se sabe, aliás, que o TCU já se deparou com várias TCE sobre o repasse de recursos federais pelo MTur em prol de eventos já realizados, sem guardar a correlação temporal entre a execução do ajuste e o repasse dos recursos federais, de tal sorte que, por não ter sido promovida a devida fiscalização in loco, a análise do órgão repassador sobre a execução do ajuste teve de ser feita com base em informações prestadas pelo próprio convenente e, especialmente, em fotografias, filmagens e materiais de divulgação, ficando evidenciado, todavia, que esses elementos de convicção se mostrariam evidentemente precários para o necessário ateste do efetivo cumprimento do objeto pactuado (v.g.: Acórdãos 1.582/2014, 4.199/2016 e 2.562/2017, da 2ª Câmara, entre outros) .
10.	A jurisprudência do TCU se consolidou, contudo, no sentido de a falta desses elementos não tender a se configurar como mera falha formal, tendendo muito mais a resultar na irregularidade das contas para a consequente imputação do débito em desfavor dos responsáveis, ainda mais quando se observa que as aludidas exigências comprobatórias estariam descritas na Cláusula 12ª do termo de convênio (v.g.: Acórdãos 4.916/2016 e 4.684/2017, da 1ª Câmara, e Acórdãos 10.667/2015 e 2.465/2016, da 2ª Câmara) .
11.	Isso, aliás, também pode ser observado no presente caso concreto, já que o termo de convênio consignava expressamente o dever de apresentação dos elementos comprobatórios sobre o efetivo cumprimento do objeto ajustado, aí incluída toda a documentação referente à comprovação da divulgação do evento por meio de anúncios veiculados em rádios e em jornais, além da efetiva regularidade da contratação das empresas envolvidas na realização do evento.
12.	Não se encontram nos autos, porém, todos esses elementos comprobatórios e, assim, mostra-se adequado o parecer do MTur para a reprovação da execução físico-financeira do ajuste.
13.	Por esse prisma, os pareceres da unidade técnica e do MPTCU indicam que, a despeito de a suposta realização do evento ter sido originalmente apontada pelo órgão concedente, a execução físico-financeira do ajuste deveria ser reprovada diante, por exemplo, da ausência da documentação comprobatória sobre a regularidade das contratações realizadas, aí incluídos os respectivos procedimentos licitatórios.
14.	Por conseguinte, à semelhança de outros casos julgados pelo TCU, a necessária comprovação do nexo causal entre os recursos federais aportados e os supostos dispêndios incorridos nas aludidas apresentações artísticas não restou efetivamente evidenciada no presente caso concreto, não assistindo melhor sorte ao responsável do que a condenação proposta pela então Secex-BA e pelo MPTCU.
15.	De todo modo, o referido responsável teria comparecido aos autos apenas na fase interna da TCE, sem apresentar qualquer documentação em sua defesa, limitando-se tão-somente aí a requerer o parcelamento do débito sob sua responsabilidade, e teria demonstrado, em seguida, o recolhimento de 18 (dezoito) parcelas sob o valor de R$ 8.018,97 e de 1 (uma) sob o valor de R$ 134,41 em favor do Tesouro Nacional, em consonância com os comprovantes acostados à Peça 1 (p. 196-214) .
16.	Ocorre, todavia, que não há maiores informações nos autos sobre a origem dos recursos utilizados pelo responsável para o pagamento dessas parcelas, surgindo, a partir daí, os indícios de ele ter eventualmente utilizado os recursos municipais para saldar a sua dívida exclusivamente pessoal perante a administração federal, de sorte que se mostra necessário o envio de cópia destes autos ao Tribunal de Contas do Estado do Tocantins, além do Ministério Público Estadual, para a adoção das medidas cabíveis com vistas à eventual reparação do possível dano ao erário municipal.
17.	Bem se sabe, nesse ponto, que a jurisprudência do TCU é firme no sentido da responsabilidade pessoal do gestor pela comprovação da boa e regular aplicação dos recursos federais recebidos mediante convênio ou instrumentos congêneres, submetendo-se todo aquele que administra recursos públicos ao dever de demonstrar o correto emprego dos valores federais, nos termos do art. 70, parágrafo único, da Constituição de 1988 e do art. 93 do Decreto-Lei n.º 200, de 1967 (v.g.: Acórdãos 27/2004 e 1.569/2007, da 2ª Câmara, e Acórdãos 11/1997, 1.659/2006 e 59/2009, do Plenário) .
18.	Por esse ângulo, a ausência dos aludidos elementos comprobatórios impede o estabelecimento do necessário nexo causal entre os recursos federais repassados e os supostos dispêndios incorridos na avença, de tal modo que a desaprovação das contas pelo órgão repassador, diante da total impugnação dos dispêndios declarados e da ausência de elementos capazes de demonstrar a boa e regular aplicação dos recursos federais transferidos, configura ofensa não só às regras legais, mas também aos princípios basilares da administração pública, já que, ao final e ao cabo, o gestor deixa de prestar satisfação à sociedade sobre o efetivo emprego dos recursos públicos postos à sua disposição, dando ensejo, inclusive, à presunção legal de dano ao erário a partir do desvio dos recursos federais, e, assim, o TCU deve promover a condenação do então gestor pelo dano equivalente ao integral valor federal repassado sob o montante de R$ 200.000,00, em consonância, por exemplo, com o Acórdão 1435/2017-TCU-Plenário, sem prejuízo de lhe aplicar a subsequente multa legal.
19.	Não se vislumbra, enfim, a prescrição da pretensão punitiva do TCU no presente caso concreto, haja vista que não houve o transcurso de mais de dez anos entre a ordem para a citação no âmbito do TCU, em 19/1/2017 (Peça 4) , e a data fatal para a prestação de contas final do ajuste, em 24/9/2009 (Peça 1, p. 42) , nos termos do Acórdão 1441/2016-TCU-Plenário.
20.	Eis que, por meio do referido Acórdão 1.441/2016 proferido pelo Plenário na Sessão Extraordinária de 8/6/2016, o TCU firmou o seu entendimento no sentido de que a prescrição da pretensão punitiva deve seguir a regra geral do prazo decenal, contado a partir do fato, em linha com o art. 205 do Código Civil brasileiro, interrompendo-se a contagem do aludido prazo com a ordem de citação, nos termos do art. 240, caput, da Lei nº 13.105 (Código Processual Civil) , de 2015.
21.	Sem prejuízo, todavia, do respeito a esse entendimento do Tribunal, reitero a minha ressalva já registrada em vários outros julgados do TCU no sentido de que, na ausência de lei específica, o TCU não deveria aplicar qualquer prazo prescricional sobre a referida pretensão punitiva ou, então, na pior das hipóteses, o Tribunal deveria aplicar a regra prescricional fixada pela Lei nº  9.873, de 1999, não só porque ela trata diretamente de prescrição no âmbito do direito administrativo sancionador, mas também porque, entre outras medidas, a aludida lei manda aplicar o prazo prescricional penal, quando a infração administrativa também configure crime, além de determinar expressamente que, no caso de ilícito continuado ou permanente, a contagem do prazo se inicie no dia da cessação do aludido ilícito.
22.	Por esse prisma, ao tempo em que registro essa minha posição pessoal, pugno pela aplicação da multa legal ao responsável, submetendo-me, pois, ao entendimento fixado pelo TCU no âmbito do aludido Acórdão 1441/2016-TCU-Plenário.
23.	Entendo, portanto, que o TCU deve julgar irregulares as contas de Alexandre Tadeu Salomão Abdalla, nos termos do art. 16, III, "b" e "c", da Lei nº 8.443, de 1992, para condená-lo ao pagamento do débito originalmente apurado nos autos, além de lhe aplicar a multa prevista no art. 57 da mesma lei, sem prejuízo de excluir a responsabilidade do referido município na presente relação processual, já que não restou evidenciado o eventual benefício dos valores federais em prol da comunidade local.
	Ante o exposto, pugno pela prolação do Acórdão ora submetido a este Colegiado.
TCU, Sala das Sessões, em 12 de fevereiro de 2019.
Ministro-Substituto ANDRÉ LUÍS DE CARVALHO 
Relator